【裁判字號】    95,選上更(一),1
【裁判日期】    950404
【裁判案由】    選罷法
【裁判全文】
臺灣高等法院花蓮分院刑事判決     95年度選上更(一)字第1號
上  訴  人
即  被  告  乙○○
選任辯護人  曾泰源律師
上列上訴人因選罷法案件，不服臺灣花蓮地方法院93年度選訴字
第1號中華民國94年7月29日第一審判決（起訴案號：臺灣花蓮地
方法院檢察署90年度偵字第3377號），提起上訴，經判決後由最
高法院發回更審，本院判決如下：
    主  文
原判決撤銷。
乙○○共同連續對於有投票權之人，交付其他不正利益，而約其
投票權為一定之行使，處有期徒刑肆月，如易科罰金，以參佰元
折算壹日，褫奪公權貳年。
    事  實
一、緣林春德係第五屆山地原住民立法委員候選人，其為求勝選
    ，於民國（下同）90年7月間，與乙○○、林春德之國會助
    理陳獻章、林春德競選立法委員之秀林地區聯絡員陳肇國、
    前秀林鄉鄉長甲○○等人（陳獻章、陳肇國、甲○○之投票
    行賄犯行，業經原審法院判決確定），共同基於對有投票權
    之人，交付其他不正利益，而約其投票權為一定行使之概括
    犯意聯絡，由陳獻章委請乙○○、陳肇國、甲○○代為招攬
    具有第五屆山地原住民立法委員投票權之人，一同前往泰國
    旅遊，乙○○、陳肇國、甲○○即運用其等在地方上之影響
    力，在花蓮縣秀林鄉地區，招攬具有投票權之林興旺、林金
    美、池信始（原名黃信始）、高義盛、曾啟發、洪約拿、胡
    永順、林保生等人（均經原審法院以投票受賄罪判決在案）
    ，於90年7月20日至同年7月25日，至泰國旅遊，每人食宿、
    交通等費用，均由林春德招待，不用支付，陳獻章等人則於
    旅遊期間及選舉前，約林興旺等人於90年底之立法委員選舉
    時，投票支持林春德。詳情如下：
（一）乙○○招攬林興旺、林金美夫婦至泰國旅遊，林金美僅繳
      納新台幣（下同）3,000元之護照申請費用予乙○○，其
      餘費用則未支出。甲○○在泰國時，向林興旺、林金美稱
      該次之旅遊係林春德贊助，無庸再繳其他費用。返國後，
      乙○○亦對其等表明不用繳付團費。陳獻章為掩蓋上情，
      委請不知情之巨邦旅行社有限公司台北分公司（下稱巨邦
      旅行社）人員開立林興旺、林金美於90年7月13日各繳納
      團費13,500元之不實收繳款單後，交予陳肇國，由陳肇國
      交予乙○○，再由乙○○於90年8月間交予林金美收執，
      以充作林興旺、林金美出國繳費之不實憑據。乙○○並於
      立法委員選舉前，要求林金美夫婦投票予林春德。
（二）乙○○另招攬池信始至泰國旅遊，池信始未支出任何團費
      ，陳獻章則在泰國期間，遊說池信始投票支持林春德。
（三）陳肇國招攬高義盛、曾啟發、洪約拿至泰國旅遊，高義盛
      並未支出任何費用，曾啟發、洪約拿僅繳交1,400元之護
      照申請費，其餘費用未再支付。陳獻章、陳肇國在泰國時
      ，均向高義盛、曾啟發、洪約拿遊說投票予林春德。返國
      後，陳肇國復持續向高義盛遊說投票予林春德。
（四）甲○○招攬胡永順、林保生免費至泰國旅遊，出國當日陳
      獻章在桃園中正機場出境大廳即說明該次旅遊係林春德招
      待，希望大家多多幫忙拉票支持等語。甲○○在泰國時，
      亦向林保生遊說投票支持林春德。
二、案經花蓮縣警察局移送臺灣花蓮地方法院檢察署檢察官偵查
    起訴。
    理  由
一、訊據上訴人即被告乙○○矢口否認上揭犯行，辯稱：當初陳
    肇國說有一團至泰國很便宜，所以伊招攬堂嫂方美藝、二姐
    游嬌花及表妹林金美、表妹夫林興旺一起去泰國玩，池信始
    到伊之事務所，剛好陳肇國來收證件，伊就跟他說要不要一
    起出國。方美藝及游嬌花都有繳團費，林興旺夫婦是後來才
    加入，只有付證件費3,000元，為何未繳團費，伊不清楚；
    去泰國時沒有向林興旺、林金美、池信始遊說支持林春德，
    僅單純共同出遊，且出國日期與選舉時間相隔甚遠，誰要出
    來競選都不知道，根本不可能期約賄選，兩者不能混為一談
    云云。
二、經查：
（一）證人即同案被告陳獻章、陳肇國、甲○○對於其等投票行
      賄之犯行，業於原審審理時供承不諱，核與證人即同案被
      告林興旺、林金美、池信始、高義盛、曾啟發、洪約拿、
      胡永順、林保生等人於偵查及原審供述因投票而收受不正
      利益之情節大致相符（90年度選他字第86號卷第44至60頁
      ；偵查卷第86至91頁；原審卷第127、128、190頁）。而
      陳獻章、陳肇國、甲○○所犯共同連續投票行賄罪，及林
      興旺、林金美、池信始、高義盛、曾啟發、洪約拿、胡永
      順、林保生等人所犯投票收賄罪，業經原審判決確定在案
      ，有刑事判決二份在卷可參。又被告確與陳獻章等人共同
      於上開時間前往泰國旅遊一節，亦有團體旅遊旅客表、泰
      國六日之旅行程表、陳獻章等人之護照申請書影本、入出
      境查詢報表、支票影本在卷可查，且為被告所不爭執。再
      林春德係第五屆山地原住民立法委員候選人，林興旺、林
      金美、池信始、高義盛、曾啟發、洪約拿、胡永順、林保
      生等人，均為該次選舉有投票權之人，亦為被告所不爭執
      ，且有卷附林春德等人之年籍資料可佐。
（二）證人林金美於偵查中陳稱：我沒有出機票費、住宿費，我
      只有付3,000元的護照費，我原本想付團費，但甲○○在
      旅遊中說團費由林春德贊助，所以我和我先生沒有付錢，
      因為團費是林春德付的，所以回國後我幫他拉票。收繳款
      單二紙是乙○○給我的（90年度選他字第60號卷第54、55
      頁）。於原審審理時亦證稱：乙○○和甲○○親自跟我說
      不用給錢，乙○○在選舉快到時，有說要投票給林春德等
      語（原審卷第331、333頁）。證人林興旺於偵查中亦供述
      ：我出國只有出手續費3,000元，其他飛機、住宿費都沒
      有出等語（90年度選他字第60號卷第52頁），互核相符。
      且有巨邦旅行社開立之收繳款單二紙在卷可佐（警卷第48
      、49頁），足見林興旺、林金美二人於上開時間前往泰國
      旅遊之費用其中13,500元，均是由林春德招待。
（三）證人池信始於偵查中陳稱：我有出國，不用繳費，是乙○
      ○說要帶我出國散散心，在國外，陳獻章有說希望多支持
      林春德等語（90年度選他字第60號卷第47頁反面）。於原
      審審理時亦證稱：我和乙○○熟識，我去她的代書事務所
      ，她就問我是否要去，我就說要去；我沒有繳交團費，乙
      ○○、陳獻章、陳肇國說回來再算，後來就不了了之；我
      到泰國有遇到林春德，他有講要多多支持他；陳獻章也有
      說要多多支持林春德等語（原審卷第339至343頁）。被告
      亦供承池信始到伊之事務所，剛好陳肇國來收證件，伊就
      跟他說要不要一起出國。足見池信始之證詞可以採信。
（四）證人陳獻章於原審證稱：90年間我是擔任林春德之助理，
      此次出國旅遊是我召集，團費是我開支票支付，出國時林
      春德有出現一下子，我帶出團的人與林春德比較認識的是
      甲○○、陳肇國及乙○○，我在泰國時有向原住民團員說
      請支持林春德，當時乙○○在場；林金美、林興旺之收繳
      款單是我拿給陳肇國等語（原審卷第299、301、303、304
      、306、308、311頁）。證人陳肇國於原審亦證稱：這次
      出國由陳獻章召集，陳獻章找我時，我就想到好友乙○○
      ，我告訴乙○○說林春德要參選，要一起支持林春德；乙
      ○○找的人沒有繳團費，陳獻章都說他負責好了，此事乙
      ○○應該會知道，因為我有跟乙○○說，陳獻章在國外期
      間有說要支持林春德等語（原審卷第284、285、286、291
      、295、296頁）。由上可知，被告所找之林興旺、林金美
      、池信始並未繳交團費，是由陳獻章負責支付，陳獻章並
      於泰國旅遊時請求團員支持林春德。被告所辯僅單純共同
      出遊，且出國日期與選舉時間相隔甚遠，誰要出來競選都
      不知道，根本不可能期約賄選，兩者不能混為一談云云，
      並非實在。
（五）證人陳獻章、陳肇國雖於原審亦證稱：乙○○並沒有當林
      春德的樁腳，且沒有要出團的人要支持林春德等語。惟證
      人林金美於原審審理時已證稱：乙○○和甲○○親自跟我
      說不用給錢，乙○○在選舉快到時，有說要投票給林春德
      等語，有如上述，陳獻章、陳肇國所言，與事實不符，不
      得採為有利於被告之證明。
（六）又本件出國旅遊既係由林春德之助理陳獻章負責召集，團
      費亦係由陳獻章開票支付，旅遊期間林春德亦出現於團員
      面前，同團之人與林春德比較認識的，除陳獻章外，有被
      告、陳肇國、甲○○，陳獻章在泰國向原住民團員請求支
      持林春德時，被告亦在現場；而被告所招攬之林興旺、林
      金美及池信始三人均未繳交團費，返國後則由陳獻章委請
      請巨邦旅行社人員開立林興旺、林金美已繳納團費之不實
      收繳款單二紙，交給陳肇國，再由陳肇國交給被告，嗣由
      被告交予林金美收執，偽充為林興旺、林金美繳付團費之
      憑據；且被告於回國後選舉前亦請林興旺、林金美支持林
      金德選舉，林金美並因而應允拉票，足認被告與林春德、
      陳獻章、陳肇國、甲○○等人間，就上開投票行賄之行為
      ，互有犯意之聯絡及行為之分擔。本件事證明確，被告犯
      行堪以認定。
三、核被告所為，係犯修正前公職人員選舉罷免法第90條之1第1
    項之投票行賄罪。被告行為後，公職人員選舉罷免法已於94
    年11月30日修正，修正後之第90條之1第1項規定：對於有投
    票權之人，行求期約或交付賄賂或其他不正利益，而約其不
    行使投票權或為一定之行使者，處三年以上十年以下有期徒
    刑，得併科新台幣1百萬元以上1千萬元以下罰金；較之修正
    前之規定為重，應依刑法第2條第1項但書之規定，適用有利
    於被告之裁判前舊法。被告與林春德、陳獻章、陳肇國、甲
    ○○間有犯意聯絡與行為分擔，為共同正犯。又被告前後多
    次對於有投票權之人，交付其他不正利益，而約其投票權為
    一定行使之行為，時間緊接，所犯係構成要件相同之罪名，
    顯係基於概括犯意反覆為之，應依刑法第56條連續犯之規定
    論以一罪，並加重其刑。原審對被告論罪科刑，固非無見。
    惟未及比較適用新舊法，且漏未引用刑法第37條第2項資為
    宣告褫奪公權期間之依據，尚有未合。被告上訴否認犯罪，
    雖無理由；惟原判決既有可議，即屬無可維持，應予撤銷改
    判。爰審酌被告智識程度非低，犯罪時擔任代書，在地方上
    富有影響力，且明知以不正方法意圖影響選舉結果，對於民
    主制度當造成不當影響，竟仍為之，犯罪後飾卸其詞，態度
    不佳等一切情狀，量處如主文所示之刑，及諭知易科罰金之
    折算標準，並依法宣告褫奪公權二年。
據上論斷，應依刑事訴訟法第369條第1項前段、第364條、第299
條第1項前段，修正前公職人員選舉罷免法第90條之1第1項、現
行公職人員選舉罷免法第98條第3項，刑法第11條前段、第2條第
1項但書、第28條、第56條、第41條第1項前段、第37條第2項，
罰金罰鍰提高標準條例第2條，判決如主文。
本案經檢察官翟光軍到庭執行職務。
中    華    民    國    95    年    4     月     4     日
                  刑事庭審判長法  官    謝 志 揚
                              法  官    賴 淳 良
                              法  官    林 慶 煙
以上正本證明與原本無異。
如不服本判決，應於送達後十日內，向本院提出上訴狀。其未敘
述理由者，並應於提出上訴狀後十日內向本院補提理由狀（須附
繕本）。
                              書記官    林  明  智
中    華    民    國    95    年    4     月     4     日
附錄    本判決論罪科刑法條：
中華民國刑法第2條
(從新從輕主義)
行為後法律有變更者，適用裁判時之法律。但裁判前之法律有利
於行為人者，適用最有利於行為人之法律。
保安處分適用裁判時之法律。
處罰之裁判確定後，未執行或執行未完畢，而法律有變更，不處
罰其行為者，免其刑之執行。
中華民國刑法第28條
(共同正犯)
二人以上共同實施犯罪之行為者，皆為正犯。
中華民國刑法第56條
(連續犯)
連續數行為而犯同一之罪名者，以一罪論。但得加重其刑至二分
之一。
中華民國刑法第41條
犯最重本刑為 5 年以下有期徒刑以下之刑之罪，而受 6 個月以
下有期徒刑或拘役之宣告，因身體、教育、職業、家庭之關係或
其他正當事由，執行顯有困難者，得以1元以上3元以下折算1日
，易科罰金。但確因不執行所宣告之刑，難收矯正之效，或難以
維持法秩序者，不在此限。併合處罰之數罪，均有前項情形，其
應執行之刑逾六月者，亦同。
中華民國刑法第37條
(褫奪公權之宣告)
宣告死刑或無期徒刑者，宣告褫奪公權終身。
宣告 6 月以上有期徒刑，依犯罪之性質認為有褫奪公權之必要者
，宣告褫奪公權 1 年以上 10 年以下。
褫奪公權，於裁判時併宣告之。
依第 1 項宣告褫奪公權者，自裁判確定時發生效力。
依第 2 項宣告褫奪公權者，自主刑執行完畢或赦免之日起算。
罰金罰鍰提高標準條例第2條
依刑法第 41 條易科罰金或第 42 條第 2 項易服勞役者，均就其
原定數額提高為一百倍折算一日；法律所定罰金數額未依本條例
提高倍數，或其處罰法條無罰金刑之規定者，亦同。


司法院資訊處製作；財團法人民間司法改革基金會備份。
